臺灣高雄地方法院民事判決　　　　　　　93年度訴字第2692號
原　　　告　辰○○
訴訟代理人　巳○○
　　　　　　吳永茂　律師
上　一　人
複　代理人　龍毓梅　律師
被　　　告　卯○○
　　　　　　壬○○
　　　　　　子○○
上三人共同
訴訟代理人　辛○○
被　　　告　庚○○
上　一　人
訴訟代理人　乙○○
被　　　告　丑○○
　　　　　　癸○○
　　　　　　戊○○
　　　　　　丁○○
　　　　　　丙○○
　　　　　　己○
　　　　　　寅○○
上　二　人
訴訟代理人　甲○○
上列當事人間分割共有物事件，本院於民國96年8 月8 日言詞辯
論終結，判決如下：
    主  文
兩造共有坐落於高雄縣橋頭鄉○里○段第二一一地號，地目建，
面積貳仟壹佰零伍平方公尺之土地，按附表一所示分割，即如附
表一編號一所示部分，面積壹佰柒拾玖平方公尺，分歸被告癸○○、丁○○、丙○○、戊○○依如附表一編號一所示應有部分比
例保持共有；如附表一編號二所示部分，面積貳佰壹拾伍平方公
尺，分歸被告丑○○所有；如附表一編號三所示部分，面積貳佰
貳拾柒平方公尺，分歸被告庚○○所有；如附表一編號四所示部
分，面積壹佰伍拾參平方公尺，分歸被告子○○所有；如附表一
編號五所示部分，面積肆佰零玖平方公尺，分歸原告所有；如附
表一編號六所示部分，面積參佰捌拾壹平方公尺，分歸原告及被
告卯○○、壬○○、庚○○、丑○○、癸○○、戊○○、丁○○
、丙○○、子○○、己○、寅○○依如附表一編號六所示應有部
分比例保持共有；如附表一編號七所示部分，面積貳佰壹拾玖平
方公尺，分歸被告卯○○、壬○○依如附表一編號七所示應有部
分比例保持共有；如附表一編號八所示部分，面積貳佰貳拾陸平
方公尺，分歸被告己○所有；如附表一編號九，面積玖拾陸平方
公尺，分歸被告寅○○所有。
原告、被告丑○○、庚○○、卯○○、壬○○、寅○○各應補償
被告癸○○、丁○○、丙○○、戊○○、子○○、己○如附表二
所示之金額。
訴訟費用由原告及被告各按如附表三所示之比例負擔。
    事實及理由
一、本件被告庚○○、丑○○、癸○○、戊○○、丙○○、丁○○經合法通知，未於最後言詞辯論期日到場，經核均無民事
    訴訟法第386 條各款所列情形，爰依原告之聲請，由其一造
    辯論而為判決。
二、原告主張：坐落於高雄縣橋頭鄉○里○段第211 地號，地目
    建，面積2,105 平方公尺之土地（下稱系爭土地），為兩造
    所共有，原告及被告卯○○、壬○○、庚○○、丑○○、癸○○、戊○○、丁○○、丙○○、子○○、己○、寅○○就
    系爭土地之應有部分如附表3 所示。兩造就系爭土地並無不
    能分割之約定，且系爭土地係建築用地，依法亦非不能分割
    ，爰依民法第823 條第1 項之規定，訴請裁判分割，並依使
    用之現狀，請求按附圖一所示之分割方案分割。並聲明求為
    判決：兩造共有之系爭土地按附圖一所示分割方案分割。
三、被告卯○○、壬○○、子○○辯稱：同意依照使用之現狀分
    割，惟因如附圖二編號11，亦即如附圖三編號11所示部分土
    地，已由臺灣自來水股份有限公司埋設水管，以供被告卯○○一家民生用水所需，如按附圖一所示分割方案分割，被告
    卯○○、壬○○、子○○目前之廚房及相關設施將遭拆除，
    日常生活所需水源亦將失其附麗，又因土地稅法施行細則第
    42條第2 項規定：分別共有土地分割後，各人所取得之土地
    價值減少者，就其減少部分課徵土地增值稅，為恐被告子○○負擔鉅額之土地增值稅，請求按如附圖三所示分割方案分
    割等語，並聲明求為判決：請求駁回原告之訴。
四、被告庚○○、丑○○未於最後言詞辯論期日到場，惟據其等
    以前到場所為之聲明及陳略如下：同意依照使用之現狀分割
    等語。聲明求為判決：駁回原告之訴。
五、被告癸○○、戊○○、丁○○、丙○○未於最後言詞辯論期
    日到場，惟據其以前到場所為之聲明及陳述如下：伊等4 人
    同意就如附圖一編號丙部分，即如附圖二編號1 部分，亦即
    如附圖三編號1 部分，保持共有等語。被告戊○○、丁○○
    、丙○○並陳稱：同意依照使用之現狀分割等語。並聲明求
    為判決：駁回原告之訴。
六、被告己○、被告寅○○辯稱：同意依照使用之現況分割，惟
    伊等2 人不同意就分割所得之土地，保持共有等語。聲明求
    為判決：駁回原告之訴。
七、得心證之理由：
  (一)按各共有人，得隨時請求分割共有物。但因物之使用目的不
    能分割或契約訂有不分割之期限者，不在此限，民法第823
    條第1 項定有明文。故共有物依其使用目的並非不能分割，
    而又未有不分割之期約者，各共有人自得隨時請求分割（最
    高法院19年上字第1853號判例可參）。本件原告主張系爭土
    地，為兩造所共有，原告及被告卯○○、壬○○、庚○○、
    丑○○、癸○○、戊○○、丁○○、丙○○、子○○、己○
    、寅○○就系爭土地之應有部分如附表3 所示，兩造就系爭
    土地並無不能分割之約定，且系爭土地係建築用地，依法亦
    非不能分割之事實，業據原告提出土地登記謄本1 份、地籍
    圖騰本1 份為證（參見本院卷卷(一)第11至17頁），為被告於
    言詞辯論所不爭執，應堪信為真實。從而，系爭土地既係建
    築用地，依其使用目的，自無不能分割之情形，而兩造就系
    爭土地復不能分割之約定，原告請求裁判分割系爭土地，核
    屬有據，應予准許。
  (二)次按，法院裁判分割共有物，除應斟酌各共有人之利害關係
    及共有物之性質外，尚應斟酌共有物之價格、經濟效用以及
    全體共有人之利益等公平決之（最高法院81年度臺上字第31
    號判決足參）。再分割共有物，以消滅共有關係為目的。法
    院裁判分割共有土地時，除因該土地內部分土地之使用目的
    不能分割（如為道路）或部分共有人仍願維持其共有關係，
    應就該部分土地不予分割或准該部分共有人成立新共有關係
    外，應將土地分配於各共有人單獨所有（最高法院69年臺上
    字第1381號判例參照）。查系爭土地上如附圖二編號1 、2
    、3 、6 、7 、10、14、15、17、18部分所示土地上，現有
    建物，業據本院勘驗現場及囑託高雄縣岡山地政事務所測量
    屬實，並有勘驗筆錄1 份、現場照片9 幀、及複丈成果圖1
    份在卷可按（參見本院卷卷(一)第261 頁至264 頁、本院卷卷
    (二)第8 頁），本院審酌如附圖一、如附圖二、如附圖三所示
    分割方案，雖均係將系爭土地上現有建物坐落之土地，分歸
    其上建物之所有人或使用人為原則，且均將系爭土地現供為
    道路使用之部分，即如附圖一編號辛部分（即如附圖二編號
    9 部分，亦即如附圖三編號9 部分）分割為道路，由兩造全
    體按其等之應有部分保持共有，惟如按附圖一所示方案分案
    分割，將使被告壬○○、卯○○分得之如附圖一編號己部分
    所示之土地，與公路無適宜之聯絡，自不足採。再被告己○
    、被告寅○○並不同意就其等分割所得之土地，保持共有，
    如按如附圖三所示分割方案分割，將如附圖三編號12、13、
    17 、18 部分所示土地，分歸被告己○、寅○○保持共有，
    無異於被告己○、寅○○不願保持共有關係之狀況下，成立
    新的共有關係，顯然有悖於分割共有物以消滅共有關係之目
    的，亦無足取。反之，如按附圖二所示分割方案，非但可使
    系爭土地上之現有建物及坐落之土地，歸於同一人所有，使
    系爭土地上之建物，得以繼續發揮其經濟上之效用，符合多
    數共有人同意依照使用之現狀分割之意願，亦不致有共有人
    分得之土地與道路無適宜之聯絡，或於共有人不願保持共有
    關係之狀況下，成立新的共有關係，對於多數共有人應較為
    有利。又人民有依法納稅之義務，為憲法第19條所明定，縱
    令按如附圖二所示分割方案分割，將使被告子○○依法繳納
    土地增值稅，亦難認有何不當之處。從而，應認如附圖二所
    示分割方案，較為適當。
  (三)末按，以原物為分配時，如共有人中，有不能按其應有部分
    受分配者，得以金錢補償之，為民法第824 條第3 項所明定
    。故以原物為分配時，各共有人是否應為補償或受補償，均
    應以其所受分配者，是否已逾或少於其應有部分為斷。且補
    償金額之多寡，亦應以應有部分為計算之標準。又共有物原
    物分割而應以金錢為補償者，倘分得價值較高及分得價值較
    低之共有人均為多數時，該每一分得價值較高之共有人即應
    就其補償金額對於分得價值較低之共有人全體為補償，並依
    各該短少部分之比例，定其給付金額，方符共有物原物分割
    為共有物應有部分互相移轉之本旨（最高法院77年度臺上字
    第65號、90年度臺上字第2214號判決可參）。經查，系爭土
    地經分割後，各筆土地因基地寬度、基地深度、土地形狀、
    臨路關係、連外排水、是否為街角地、使用現況等因素不同
    ，土地價值亦有不同，依前揭說明，所分得價值高於其應有
    部分所應得者，自應補償較其應有部分所應得短少者。次查
    ，經本院囑託大地不動產估價師事務所鑑定兩造分得土地價
    值結果，大地不動產估價師事務所認依附圖二所示分割方案
    分割後，被告癸○○、丁○○、丙○○、戊○○依其應有部
    分之比例所應分得之土地價值短少29萬4,828 元，被告子○○短少110 萬6,608 元，被告己○短少93萬9,278 元，而原
    告則增加7 萬8,439 元、被告丑○○增加24萬5,725 元、被
    告庚○○增加62萬1,636 元、被告卯○○、壬○○增加130
    萬5,366 元、被告寅○○增加8 萬9,548 元，有不動產估價
    報告書1份 在卷可按，則依上開說明，被告癸○○、丁○○
    、丙○○、戊○○、子○○、己○所分配短少之價值，自應
    由取得逾其應有部分價值之共有人即原告、被告丑○○、庚○○、卯○○、壬○○、寅○○依各該短少部分之比例以金
    錢補償如附表2 所示，爰就其等應補償之金額判決如主文第
    2 項所示。
七、綜上所述，原告本於民法第823條第1項共有物分割請求權，
    請求分割系爭土地，為有理由，爰判決如主文第1 項、第2
    項所示。
八、按因共有物分割、經界或其他性質上類似之事件涉訟，由敗
    訴當事人負擔訴訟費用顯失公平者，法院得酌量情形，命勝
    訴之當事人負擔其一部，民事訴訟法第80條之1 定有明文。
    本院審酌本件乃因共有物分割涉訟，分割結果對於兩造均屬
    有利，由敗訴當事人負擔訴訟費用顯失公平，認本件訴訟費
    用應由兩造按其應有部分之比例分擔，較為公允，爰諭知如
    主文第3 項所示。
九、本件事證已臻明確，兩造其餘攻擊防禦方法，經本院審酌後
    ，認與判決之結果不生影響，無一一論述必要，附此敘明。
十、據上論結，本件原告之訴為有理由，依民事訴訟法第385條
    第1項前段、第78條、第80條之1，判決如主文。
中　　華　　民　　國　　96　　年　　8 　　月　　22　　日
                  民事第三庭  法　官　伍逸康
以上正本證明與原本無異。
如不服本判決，應於送達後20日內，向本院提出上訴狀並表明上
訴理由，如於本判決宣示後送達前提起上訴者，應於判決送達後
10日內補提上訴理由書（須附繕本）。
中　　華　　民　　國　　96　　年　　8 　　月　　27　　日
                              書記官  林雯琪
附表一：
┌──┬─────┬───────┬──────────┐
│編號│共有人    │分得之土地    │  應有部分比例      │
├──┼─────┼───────┼──────────┤
│ 1  │被告癸○○│如附圖二編號1 │由被告癸○○、丁○○│
│    │、丁○○、│所示部分，面積│、丙○○、戊○○按應│
│    │丙○○、凌│179 平方公尺  │有部分1/5 、1/5 、  │
│    │天輝      │              │1/5 、2/5 之比例，保│
│    │          │              │持共有              │
├──┼─────┼───────┼──────────┤
│ 2  │被告丑○○│如附圖二編號2 │單獨所有            │
│    │          │、3 、4 所示部│                    │
│    │          │分，面積各為  │                    │
│    │          │118 、67、30平│                    │
│    │          │方公尺，共計  │                    │
│    │          │215 平方公尺  │                    │
├──┼─────┼───────┼──────────┤
│ 3  │被告庚○○│如附圖二編號5 │同上                │
│    │          │、6 、14部分，│                    │
│    │          │面積各為112 、│                    │
│    │          │89、26平方公尺│                    │
│    │          │，共計227 平方│                    │
│    │          │公尺          │                    │
├──┼─────┼───────┼──────────┤
│ 4  │被告子○○│如附圖二編號7 │同上                │
│    │          │部分，面積153 │                    │
│    │          │平方公尺      │                    │
├──┼─────┼───────┼──────────┤
│ 5  │原告      │如附圖二編號8 │同上                │
│    │          │、15部分，面積│                    │
│    │          │各為220 、189 │                    │
│    │          │平方公尺，共計│                    │
│    │          │409 平方公尺  │                    │
├──┼─────┼───────┼──────────┤
│ 6  │原告及被告│如附圖二編號9 │由原告及被告全體，按│
│    │全體      │部分，面積381 │如附表三所示之應有部│
│    │          │平方公尺      │分比例，保持共有    │
├──┼─────┼───────┼──────────┤
│ 7  │被告卯○○│如附圖二編號10│由被告卯○○、壬○○│
│    │、壬○○  │、11部分，面積│按應有部分1/2 、1/2 │
│    │          │各為147 、72平│之比例，保持共有    │
│    │          │方公尺，共計  │                    │
│    │          │219 平方公尺  │                    │
├──┼─────┼───────┼──────────┤
│ 8  │被告己○  │如附圖二編號12│單獨所有            │
│    │          │、16、17、18部│                    │
│    │          │分，面積各為74│                    │
│    │          │、20、105 、27│                    │
│    │          │平方公尺，共計│                    │
│    │          │226平方公尺   │                    │
├──┼─────┼───────┼──────────┤
│ 9  │被告寅○○│如附圖二編號13│單獨所有            │
│    │          │部分，面積96平│                    │
│    │          │方公尺        │                    │
└──┴─────┴───────┴──────────┘
附表二：
┌──┬─────┬───────┬──────────┐
│編號│應為補償者│  應受補償者  │金額（新臺幣）      │
├──┼─────┼───────┼──────────┤
│ 1  │被告丑○○│被告癸○○、凌│    30,951元        │
│    │          │天保、丙○○、│                    │
│    │          │戊○○        │                    │
├──┼─────┼───────┼──────────┤
│ 2  │同上      │被告子○○    │   116,170元        │
├──┼─────┼───────┼──────────┤
│ 3  │同上      │被告己○      │    98,604元        │
├──┼─────┼───────┼──────────┤
│ 4  │被告庚○○│被告癸○○、凌│    78,299元        │
│    │          │天保、丙○○、│                    │
│    │          │戊○○        │                    │
├──┼─────┼───────┼──────────┤
│ 5  │同上      │被告子○○    │   293,888元        │
├──┼─────┼───────┼──────────┤
│ 6  │同上      │被告己○      │   249,449元        │
├──┼─────┼───────┼──────────┤
│ 7  │原告      │被告癸○○、凌│     9,880元        │
│    │          │天保、丙○○、│                    │
│    │          │戊○○        │                    │
├──┼─────┼───────┼──────────┤
│ 8  │同上      │被告子○○    │    37,083元        │
├──┼─────┼───────┼──────────┤
│ 9  │同上      │被告己○      │    31,476元        │
├──┼─────┼───────┼──────────┤
│ 10 │被告卯○○│被告癸○○、凌│   164,419元        │
│    │被告壬○○│天保、丙○○、│                    │
│    │          │戊○○        │                    │
├──┼─────┼───────┼──────────┤
│ 11 │同上      │被告子○○    │   617,132元        │
├──┼─────┼───────┼──────────┤
│ 12 │同上      │被告己○      │   523,815元        │
├──┼─────┼───────┼──────────┤
│ 13 │被告寅○○│被告癸○○、凌│    11,279元        │
│    │          │天保、丙○○、│                    │
│    │          │戊○○        │                    │
├──┼─────┼───────┼──────────┤
│ 14 │同上      │被告子○○    │    42,335元        │
├──┼─────┼───────┼──────────┤
│ 15 │同上      │被告己○      │    35,934元        │
└──┴─────┴───────┴──────────┘
附表三：
┌──┬───────┬──────┬────────┐
│編號│    姓  名    │應有部分比例│訴訟費用分擔比例│
├──┼───────┼──────┼────────┤
│ 1  │  原告        │ 252分之63  │  同左          │
├──┼───────┼──────┼────────┤
│ 2  │  被告卯○○  │  36分之1   │  同左          │
├──┼───────┼──────┼────────┤
│ 3  │  被告壬○○  │  36分之1   │  同左          │
├──┼───────┼──────┼────────┤
│ 4  │  被告庚○○  │  9 分之1   │  同左          │
├──┼───────┼──────┼────────┤
│ 5  │  被告丑○○  │  9 分之1   │  同左          │
├──┼───────┼──────┼────────┤
│ 6  │  被告癸○○  │  45分之1   │  同左          │
├──┼───────┼──────┼────────┤
│ 7  │  被告戊○○  │  45分之2   │  同左          │
├──┼───────┼──────┼────────┤
│ 8  │  被告丁○○  │  45分之1   │  同左          │
├──┼───────┼──────┼────────┤
│ 9  │  被告丙○○  │  45分之1   │  同左          │
├──┼───────┼──────┼────────┤
│ 10 │  被告子○○  │  36分之5   │  同左          │
├──┼───────┼──────┼────────┤
│ 11 │  被告己○    │  18分之3   │  同左          │
├──┼───────┼──────┼────────┤
│ 12 │  被告寅○○  │  18分之1   │  同左          │
└──┴───────┴──────┴────────┘
